【裁判字號】    98,重訴,387
【裁判日期】    990806
【裁判案由】    清償債務
【裁判全文】
臺灣桃園地方法院民事判決             98年度重訴字第387號
原      告  邱寬仁
訴訟代理人  邱陳幸玲
            周春櫻律師
被      告  黃再旺
訴訟代理人  柯月娥
            陳錦川律師
上列當事人間請求清償債務事件，本院於民國99年7 月8 日言詞
辯論終結，判決如下：
    主      文
被告應給付原告新台幣伍佰伍拾肆萬陸仟捌佰零柒元，及自民國
九十八年十月八日起至清償日止，按週年利率百分之五計算之利
息。
原告其餘之訴駁回。
訴訟費用由被告負擔十分之七，餘由原告負擔。
本判決第一項於原告以新台幣壹佰捌拾伍萬元為被告供擔保後，
得為假執行。但被告如以新台幣伍佰伍拾肆萬陸仟捌佰零柒元為
原告供擔保，得免為假執行。
    事實及理由
一、原告起訴主張：被告分別於民國87年9 月10日、88年1 月25
    日、88年3 月10日及88年4 月12日向原告借款新台幣（下同
    ）140 萬元、130 萬元、280 萬元及230 萬元，共計780 萬
    元。兩造於借款當時未約定清償期，亦無簽立借據。嗣因原
    告聽聞被告債信堪慮，遂於89年12月間要求被告清償借款，
    兩造於商議乃後約定以90年3 月10日為清償期，被告並提供
    其配偶即訴外人柯月娥所有之門牌號碼為桃園縣桃園市○○
    街86巷1 弄1 號、桃園市○○街86巷3 號、桃園市○○街90
    之1 號等房屋及所坐落之土地等不動產，設定抵押權予原告
    。然屆期後被告仍未清償，故原告以98年9 月17日桃園府前
    郵局第1469號存證信函、本件98年12月31日準備一狀催告被
    告清償債務。原告雖曾收到被告所交付如原告99年2 月11日
    準備二狀附表所列面額之支票，並獲兌現，然該等支票係被
    告用以清償如原告99年4 月15日準備三狀表格編號3 、4 、
    7 所示，原告分別於87年5 月11日、87年8 月10日、87年11
    月10日所匯與被告之300 萬元、245 萬元及250 萬元中之一
    部份款項，與本件被告所借得之780 萬元無涉。又被告雖辯
    稱原告歷經多年未催討，可見被告之債務已清償云云，然原
    告未積極向被告追償，係因被告曾提供上述不動產設定抵押
    ，擔保本件債權之清償，並非被告業已清償。爰依民法消費
    借貸契約之法律關係提起本訴等語。並聲明：（一）被告應
    給付原告780 萬元，及自起訴狀繕本送達被告之翌日（即98
    年10月8 日）起至清償日止，按週年利率5 ％計算之利息；
    （二）願供擔保請准為宣告假執行。
二、被告則以：原告雖曾於87年9 月10日、88年1 月25日、88年
    3 月10日、88年4 月12日匯款共計780 萬元與被告，但被告
    並未於上開期日向原告借貸任何金錢。被告係以等值之客票
    向原告貼現，另外再支付利息與原告，故兩造間並無消費借
    貸關係。況原告所主張之借款日期距今已達11年之久，原告
    先前未曾向被告追討，且原告皆已將債權證書即借據退還被
    告，堪認被告用以貼現之客票均已兌現，被告就本件債務已
    為清償等語資為抗辯。並聲明：（一）原告之訴駁回；（二
    ）如受不利判決，願供擔保請准宣告免為假執行。
三、兩造不爭執事項
（一）原告曾於87年9 月10日匯款140 萬元、88年1 月25日匯款
      130 萬元、88年3 月10日匯款280 萬元、88年4 月12日匯
      款230 萬元與被告。
（二）原告曾收受被告交付如原告99年2 月11日準備二狀附表（
      即本院卷第139 、140 頁）所列面額之客票，該等客票已
      經兌現。
四、兩造爭執事項
（一）兩造曾否就原告於87年9 月10日匯款140 萬元、88年1 月
      25日匯款130 萬元、88年3 月10日匯款280 萬元、88年4
      月12日匯款230 萬元達成消費借貸之合意？
（二）如兩造就上開匯款有消費借貸關係，則原告所收受並獲得
      兌現之如本院卷第139 頁之附表是否係清償該借貸之款項
      ？
五、得心證之理由
（一）原告曾分別於87年9 月10日匯款140 萬元、88年1 月25日
      匯款130 萬元、88年3 月10日匯款280 萬元、88年4 月12
      日匯款230 萬元與被告；且原告曾收受被告交付如本院卷
      第139 、140 頁表格所示面額之客票，該等客票已經兌現
      等事實，為兩造所不爭，並有87年9 月10日、88年1 月25
      日、88年3 月10日、88年4 月12日之新竹區中小企業銀行
      匯款副通知書影本共4 紙、被告於南桃園分行之帳號0000
      -000-000000 號帳戶之存款往來明細表附於本院98年度司
      促字第31055 號卷宗第5 、6 頁，及本院卷第170 、172
      、173 頁可稽，自堪信為真實。
（二）按當事人主張之事實，經他造於準備書狀內或言詞辯論時
      或在受命法官、受託法官前自認者，無庸舉證。當事人於
      自認有所附加或限制者，應否視有自認，由法院審酌情形
      斷定之。自認之撤銷，除別有規定外，以自認人能證明與
      事實不符或經他造同意者，始得為之，民事訴訟法第279
      條定有明文。被告雖承認原告分別於87年9 月10日、88年
      1 月25日、88年3 月10日、88年4 月12日匯款140 萬元、
      130 萬元、280 萬元、230 萬元至其合作金庫銀行南桃園
      分行之帳戶，惟否認兩造間上開金錢往來為消費借貸關係
      ，並以被告乃持支票客票向原告貼現，另外再支付原告利
      息，原告所提出之匯款水單尚難證明兩造間有消費借貸關
      係，原告應就消費借貸關係負舉證責任云云置辯。然查：
      1.原告於本院99年1 月15日準備程序期日，主張其於87年
        9 月10日、88年1 月25日、88年3 月10日、88年4 月12
        日所匯與被告之140 萬元、130 萬元、280 萬元、230
        萬元，均係在上開匯款之當日即與被告達成借款之協議
        等語（本院卷第131 頁背面）。被告對於原告該項主張
        ，稱「承認被告分別於87年9 月10日向原告借140 萬元
        、88年1 月25日向原告借130 萬元、88年3 月10日向原
        告借280 萬元、88年4 月12日向原告借230 萬元」等語
        （本院卷第132 頁）。是被告於上開準備程序期日就本
        件原告所匯與被告之780 萬元之原因關係為消費借貸一
        事自認，原告自無庸就本件兩造間780 萬元為消費借貸
        一事舉證。
      2.被告後辯稱兩造間並無消費借貸關係，被告係以客票向
        原告貼現，另外再支付原告利息云云。惟查，被告已於
        本院99年1 月15日準備程序期日自認其曾於87年9 月10
        日、88年1 月25日、88年3 月10日及88年4 月12日向原
        告借款780 萬元，業如前述。是依前揭民事訴訟法第27
        9 條第3 項規定，被告嗣後否認兩造間有借貸關係，自
        應由被告就本件原告所匯與被告之780 萬元無消費借貸
        關係一事負舉證責任。
      3.況被告於99年1 月7 日提出於本院之民事答辯狀記載：
        「87年9 月間，被告提交客票34張向原告貼現，…，獲
        原告於87年9 月10日匯借被告140 萬元。88年元月間，
        被告提交客票28張向原告貼現，…，獲原告於88年1 月
        25日匯借被告130 萬元。88年3 月間，被告提交客票54
        張向原告貼現，…，獲原告於88年3 月10日匯借被告28
        0 萬元。被告於88年4 月間，提交客票53張向原告調現
        ，…獲原告於88年4 月12日匯借230 萬元。」等語（本
        院卷第65、66頁）。被告既認其係獲原告「匯借」本件
        780 萬元金錢，是被告辯稱於取得本件金錢之前，曾交
        付相當面額之客票與原告以貼現，亦僅係被告於借款時
        提出他人為發票人之票據作為清償借得780 萬元款項之
        擔保，無礙於兩造間消費借貸關係之成立，被告辯稱其
        以票據向原告貼現並取得金錢之行為，非屬消費借貸關
        係，顯非可採。故被告分別於87年9 月10日向原告借款
        140 萬元、88年1 月25日向原告借款130 萬元、88年3
        月10日向原告借款280 萬元、88年4 月12日向原告借款
        230 萬元等情，應堪認定。
（三）原告雖主張其自被告收受如本院卷第139 、140 頁所示之
      60張面額共計2,253,193 元，並經兌現之客票，係被告用
      以清償87年5 月11日、87年8 月10日、87年11月10日所匯
      與被告之300 萬元、245 萬元及250 萬元中之一部份款項
      ，與本件被告向原告所借貸之780 萬元無涉云云；被告固
      亦辯稱本件原告所匯與之金額已被告交付與原告之客票均
      經兌現而清償完畢云云。惟查：
      1.原告自認如本院卷第139 、140 頁所示，被告交付且已
        兌現之60張票據，兌現日期係介於87年10月12日起至88
        年6 月30日止之期間（本院卷第139 、140 頁）。又本
        件原告貸與被告金錢之日期分別為87年9 月10日、88年
        1 月25日、88年3 月10日、88年4 月12日，已如前述。
        是由第1 次及最後1 次票據兌現之日期，皆晚於第1 次
        及最後1 次借款日期，且兌現日係在借款日後3 個月以
        內等時間關係以觀，難認上開已兌現之客票與清償本件
        原告對被告780 萬元之債權全然無涉。
      2.按對於一人負擔數宗債務而其給付之種類相同者，如清
        償人所提出之給付，不足清償全部債額時，由清償人於
        清償時，指定其應抵充之債務，民法第321 條定有明文
        。原告雖另主張除本件其所匯與被告之780 萬元外，其
        尚曾於附表所示之日期匯共計22,165,380元與被告，兌
        現之2,253,193 元被告用以清償其他債權云云。惟查，
        原告上開22,165,380元之匯款，並未證明其原因關係亦
        係兩造間之消費借貸關係。況縱認除本件780 萬元外，
        原告對被告尚有其他消費借貸債權，然依上開民法第32
        1 條規定，被告亦得指定抵充之債務。是被告抗辯其交
        付與原告並獲兌現之60張客票，係清償本件780 萬元債
        務中之2,253,193 元等語為可採。
      3.然除上開2,253,193 元以外，被告雖提出如本院卷第69
        至116 頁之手抄流水帳本、出貼支票明細統計表等影本
        ，為其已全數清償債務之證據。惟該等手抄流水帳本、
        出貼支票明細統計表均係被告片面所為之資金調借紀錄
        ，且未經原告之肯認，故尚難僅憑該等私自製作之帳務
        紀錄，即認被告已將本件借款全數清償完畢。被告辯稱
        其尚交付其他足資清償之客票，且該等客票亦已兌現云
        云，難認可採；又被告就原告已將本件借據退還被告之
        抗辯，亦未舉證以實其說。故難認被告辯稱其已清償本
        件剩餘之5,546,807 元（計算式：780 萬-2,253,193=5
        ,546,807）債務一事為可採。
（四）綜上所述，原告主張被告於87年9 月10日、88年1 月25日
      、88年3 月10日、88年4 月12日共計向其借款780 萬元，
      原告並以匯款之方式如數交付與被告；又被告所交付與原
      告之60張面額共計2,253,193 元之客票，並經提示兌現，
      是被告於2,253,193 元之範圍內已為清償，故原告對被告
      之債權餘額為5,546,807 元等情，堪以認定。
六、從而，原告依消費借貸之法律關係請求被告給付5,546,807
    元，及自起訴狀繕本送達被告之翌日（即98年10月8 日）起
    至清償日止，按週年利率5 ％計算之利息，洵屬有據，應予
    准許。至逾此部分之請求，被告辯稱其已清償原告等語，堪
    以採認，故原告之主張尚非有據，應予駁回。
七、兩造分別陳明願供擔保請准宣告假執行及免為假執行，均無
    不合，爰分別酌定相當之擔保金額，予以准許。
八、本件事證已臻明確，兩造其餘主張陳述及所提之證據，經審
    酌與本院前揭判斷無影響，毋庸一一論述，附此敘明。
九、訴訟費用負擔之依據：民事訴訟法第79條。
中    華    民    國    99    年    8     月    6     日
          民事第三庭  審判長法  官  黃漢權
                            法  官  陳筱蓉
                            法  官  毛彥程
附表：
┌──┬──────┬──────┐
│編號│匯款日期    │匯款金額    │
│    │（年.月.日）│（新台幣）  │
├──┼──────┼──────┤
│ 1  │86.9.10     │2,052,360   │
├──┼──────┼──────┤
│ 2  │87.1.12     │2,500,000   │
├──┼──────┼──────┤
│ 3  │87.5.11     │3,000,000   │
├──┼──────┼──────┤
│ 4  │87.8.10     │2,450,000   │
├──┼──────┼──────┤
│ 5  │87.9.10     │1,600,000   │
├──┼──────┼──────┤
│ 6  │87.11.10    │2,500,000   │
├──┼──────┼──────┤
│ 7  │88.8.10     │2,115,480   │
├──┼──────┼──────┤
│ 8  │89.2.1      │1,211,570   │
├──┼──────┼──────┤
│ 9  │89.3.1      │  700,000   │
├──┼──────┼──────┤
│ 10 │89.4.21     │1,535,970   │
├──┼──────┼──────┤
│ 11 │89.10.20    │2,500,000   │
├──┼──────┼──────┤
│    │合計        │22,165,380  │
└──┴──────┴──────┘
以上正本係照原本作成。
如對本判決上訴，須於判決送達後20日內向本院提出上訴狀。如
委任律師提起上訴者，應一併繳納上訴審裁判費。
中    華    民    國    99    年    8     月    9     日
                            書記官  伍幸怡

司法院資訊處製作；財團法人民間司法改革基金會備份。
